臺灣高等法院高雄分院民事判決　　　　93年度上更(一)字第27號
上　訴　人　乙○○
訴訟代理人　吳臺雄律師
被上訴人　　甲○○
被上訴人　　丙○○
共　　同
訴訟代理人　黃榮作律師
上列當事人間因撤銷贈與等事件，上訴人對於中華民國91年5 月
15日臺灣屏東地方法院90年度訴字第192 號第一審判決提起上訴
，經最高法院第一次發回更審，本院於94年5 月18日辯論終結，
判決如下：
    主  文
上訴駁回。
第二審及發回前第三審訴訟費用由上訴人負擔。
　　事實及理由
一、上訴人起訴主張：上訴人與被上訴人甲○○為夫妻，現婚姻
    關係尚存續中，於民國（下同）59年間，甲○○要求上訴人
    將婚前積蓄，購買坐落屏東縣長治鄉○○○段58之542 地號
    等七筆面積合計0.4279公頃土地，登記為甲○○之名義，詎
    嗣未得上訴人同意，竟於62年5 月15日將各該土地售與訴外
    人吳劉好意，得款自行花用，致上訴人受有損害，因而對甲
    ○○有侵權行為損害賠償之債權；又因夫對妻有扶養義務，
    故其對甲○○亦有生活費請求權。詎甲○○於83年間竟另結
    交丙○○，於同年1 月7 日因丙○○購買坐落屏東市○○段
    1900之24地號面積0.0067公頃土地及其上建物門牌屏東市○
    ○路○ 段96巷52弄7 號房屋（下稱系爭房地），而贈與丙○
    ○新臺幣（下同）1,050,000 元，以供其交付定金，且按月
    代丙○○攤還華僑商業銀行（下稱僑銀）貨款本息35,170元
    ，迄90年3 月5 日本件起訴日止已繳付87個月計3,059,790
    元，上訴人於89年3 月14日始悉被上訴人間有贈與資金之行
    為，贈與行為導致上訴人對於甲○○之債權無從滿足受償，
    爰依民法第244 條第1 項規定，訴請撤銷被上訴人間就購買
    前開房地所為資金1,050,000 元與代攤還貸款本息3,059,79
    0 元共計4,109,790 元之贈與行為；暨求為命丙○○給付甲
    ○○4,109,790 元及自83年1 月7 日起按法定利率計算之遲
    延利息（利息部分於上訴時，減縮請求為：其中1,050,000
    元自起訴狀繕本送達翌日起，其中3,059,790 元自90年3 月
    28日所具追加起訴狀繕本送達翌日起，各至清償日止按年息
    5%計算之利息），由上訴人代為受領。
二、被上訴人則以：丙○○購買前開房地係以其於69年1 月間起
    迄82年11月間止先後任職國民小學代課老師、屏東縣稅捐稽
    徵處及高雄區農業改良場雇員計13年餘之薪資收入，其後分
    期攤還貸款本息則是以賣茶葉及與朋友合夥作生意並持有股
    票及利息收入繳付。又上訴人曾就前開事實，訴請被上訴人
    撤銷贈與行為，前經臺灣屏東地方法院以87年度訴字第493
    號塗銷土地所有權移轉登記等事件判決駁回，經上訴本院，
    亦經本院以88年度上字第437 號判決認其已逾除斥期間而駁
    回上訴，上訴人復以同一理由主張撤銷贈與行為，顯係就同
    一案件復行起訴；且上訴人提起本件訴訟已逾除斥期間等語
    ，資為抗辯。
三、原審法院為上訴人敗訴之判決。上訴人不服，提起上訴，請
    求(一)原判決廢棄。(二)被上訴人甲○○與丙○○間就購買坐落
    屏東市○○段1900之24地號，建地面積0.0067公頃之土地及
    其地上建物門牌屏東市○○里○○路○ 段96巷52弄7 號房屋
    登記為被上訴人丙○○名義所為贈與資金新臺幣4,109,790
    元之贈與行為，應予撤銷。(三)被上訴人丙○○應給付被上訴
    人甲○○4,109,790 元，及其中1,050,000 元自起訴狀繕本
    送達翌日起，其中3,059,790 元自90年3 月28日所具追加起
    訴狀繕本送達翌日起，各至清償日止按年息5%計算之利息，
    由上訴人代為受領。(四)第3 項聲明，請准上訴人免供擔保予
    以宣告假執行。被上訴人則請求：(一)駁回上訴。(二)如受不利
    判決，願供擔保請准免為假執行。
四、兩造不爭執之事項：(一)上訴人係甲○○之配偶，丙○○明知
    甲○○為有配偶之人，自83年1 月間起，迄83年7 月中旬某
    日止，先後在屏東市○○路○ 段96巷52弄7 號，與被上訴人
    甲○○發生性關係多次，犯妨害家庭罪，被上訴人2 人為臺
    灣屏東地方法院判處有期徒刑4 月。(二)系爭房屋及土地，於
    83年1月19日以買賣為原因登記為丙○○所有。
五、本院判斷：
　(一)本件上訴人曾訴請原法院87年度訴字第493 號塗銷土地所有
    權移轉登記等事件，求為判決：「丙○○與甲○○間就坐落
    屏東市○○段第1900之24地號面積0.0067公頃地目建之土地
    及其上建物門牌號碼屏東市○○路○段96巷52弄7 號房屋之
    贈與行為應予撤銷；丙○○應將第1 項所示之房地，移轉登
    記予甲○○」。乙○○對原法院駁回其訴之判決不服，提起
    上訴，經本院以88年度上字第437 號判決認：「上訴人乙○
    ○於83年1 月19日以後，同年8 月31日以前，即知悉其主張
    被上訴人甲○○與丙○○間贈與系爭房地之行為，而侵害其
    債權；惟遲至87年4 月10日始提起撤銷之訴，已逾1 年之除
    斥期間。從而，上訴人本於甲○○積欠其債務，主張甲○○
    贈與丙○○系爭房地，侵害其債權，依民法第244 條第1 項
    提起撤銷被上訴人間之贈與行為，並請求丙○○將系爭房地
    所有權，移轉登記予甲○○，為無理由」，而駁回其上訴，
    乙○○上訴三審，經最高法院以92年度台上字第1393號裁定
    駁回其上訴確定，有各該判決及裁定可稽（上更(一)字第27號
    卷一第66至107 頁）。查乙○○在本件係主張甲○○贈與丙
    ○○購屋之資金，而聲明求為撤銷購買該房地資金之贈與行
    為，及請求返還該資金。與前訴之聲明不同，自非同一案件
    。被上訴人抗辯上訴人係重行起訴，違反一事不再理，或為
    前判決效力所及云云，尚有誤會。
　(二)按民法第244 條之撤銷權，自債權人知有撤銷原因時起，1
　  年間不行使而消滅，民法第245 條定有明文。該項期間係法
    定除斥期間，其時間經過，撤銷權即告消滅，縱未經當事人
    主張或抗辯，法院亦應依職權予以調查審認，以為判斷之依
    據（最高法院87年度台上字第2815號判決參照)。 經查：
    (1)乙○○在本院88年度上字第437 號事件提出2 紙存證信函
      ，即上訴人於83年8 月31日以員林西門郵局第122 號存證
      信函寄予甲○○稱「銓德：．．．．丙○○說你買房子給
      她，印鑑及所有權狀均她拿走，你及她均承認在阿根廷重
      婚（在電話中），限你3 天內回信，我們是聯合財產，一
      切要我之同意（財產），我有1/3 持份，合法之配偶乙○
      ○」，同日第123 號存證信亦稱「．．．你又買房子給丙
      ○○，是她親自在電話中說的，又說你將印鑑、所有權狀
      在她手裡，你在電話中又說你已經與她重婚。記得我倆是
      聯合財產，你一切財產處理，須與我同意，我有1/2 權利
      。你是有配偶之人，一切均犯法。要每月付我生活費，不
      然我將要在六雅住。夫妻互相扶養義務及履行同居義務，
      任你選擇，你太絕，太太自己養。合法妻乙○○」等語，
      有該2 份存證信函影本可稽（本院卷(四)第158 至160 頁）
      。
    (2)上訴人又提出其與黃友和（丙○○之姐夫）87年12月11日
      之錄音內容譯文「甲（上訴人）：我有派人查你岳母那邊
      ，但找不到。不過他都說沒錢的」、乙（黃友和）：當然
      對你說沒有「錢」，如果說有錢是不行的，你不是說向銀
      行貸出400 多萬（元）嗎？怎麼說沒錢呢？查看他用到那
      去了？」、「甲（上訴人）：她拿她代課老師證明，又說
      是她自己的錢買房子，又說是你太太（陳鳳嬌）及她哥哥
      幫她買房子，有可能嗎？你看有可能嗎？」、「乙（黃友
      和）：哦，當然要這樣子說的，對妳說沒有錢，不然要說
      你先生拿錢買給她，是不行的，對嗎？」、「甲（上訴人
      ）：你太太（陳鳳嬌）有可能拿錢給她嗎？（送丙○○）
      ？、「乙（黃友和）：不可能的，我們自己買房子的貸款
      都沒有錢可以還的」、「甲（上訴人）那現在她們（陳鳳
      嬌及丙○○）仍然和好了嗎？」、「乙（黃友和）：對的
      ，姐妹原來就是姐妹，丙○○跟她母親也原本就是母女的
      」、「甲（上訴人）：我說丙○○與甲○○之事，起先不
      是很反對嗎？那現在呢？不反對了嗎？」、「乙（黃友和
      ）：現在沒有反對了，有什麼可反對了，現在車子、房子
      ，什麼都有了」、「甲（上訴人）：房子我知道是登記給
      丙○○，車子是否也給她了？是否再買新房子呢？車子不
      是甲○○之名字嗎？」、「乙（黃友和）：我不知道」（
      譯文影本見本院卷(四)第166 至174 頁），由上述其與黃友
      和之錄音內容可知，上訴人於與黃友和談話時，即肯認系
      爭房地是甲○○購予丙○○；故其先前於本院就該事件行
      準備程序時主張「(一)黃友和他證明他太太陳鳳嬌沒資力協
      助丙○○，更證明丙○○也沒資力購屋，是甲○○在說謊
      ，今呈上錄音筆錄為證（即上開譯文）」，「1.由錄音帶
      可查他說（黃友和）陳鳳嬌是他太太，也是被上訴人丙○
      ○之姐姐，她沒有錢可替她妹妹丙○○（被上訴人）出錢
      購屋。2.他說購屋是被上訴人（甲○○）出錢，．．．」
      等事實，足見上訴人與黃友和之錄音對話，係上訴人於前
      案訴訟期間搜集，以作為其主張系爭房地係甲○○購買贈
      與丙○○之證據。
    (3)由上可知，乙○○主張有關甲○○購買系爭房地予丙○○
      之事實，為甲○○於民國83年1 月10日出資購買系爭房地
      ，於同年月19日登記為丙○○名義後，被上訴人2 人在上
      開住處同居生活，經丙○○於電話告知上訴人甲○○贈與
      系爭房地之事實後，上訴人乃於83年8 月31日以員林西門
      郵局第122、123號存證信函寄予甲○○主張其權利，並開
      始以電話錄音方式，向丙○○之大姐夫黃友和等搜集證據
      ，足認乙○○於83年1月19日以後83年8月31日發存證信函
      予甲○○以前，即知悉其所主張「甲○○出資購買系爭房
      地予丙○○，而侵害其債權」。
    (4)乙○○於本件主張甲○○於83年1月7日因丙○○購買系爭
      房地（按不動產買賣契約訂約日為83年1 月7 日，見91年
      上字第136 號卷第245 頁，88年度上字第437 號判決誤載
      為83年1 月10日）而贈與丙○○105 萬元供其交付定金，
      核與乙○○於88年度上字第437 號塗銷土地所有權移轉登
      記等事件主張甲○○出資購買系爭房地贈與丙○○之事實
      相同，亦即前後二事件乙○○均主張丙○○購買系爭房地
      之資金係甲○○所贈與，參以上述即乙○○於83年1 月19
      日以後，同年8 月31日以前，即知悉其主張甲○○贈與丙
      ○○購買系爭房地之資金，而侵害其債權，不因甲○○實
      質上為上開不動產之贈與，係以何方式為之而有不同，乙
      ○○遲至90年3月6日始提起本件撤銷之訴，已逾1 年之除
      斥期間。乙○○主張在89年3月14日在本院88年度上字第4
      37號事件耳聞證人張光屏證述系爭房地第1次訂金105萬元
      是甲○○所給付，始知悉被上訴人間有贈與購買系爭房地
      資金之事實，殊不足採。乙○○復主張甲○○贈與丙○○
      購買系爭房地資金後，嗣並按月代丙○○攤還僑銀系爭房
      地之貸款本息35,170元，迄90年3月5日本件起訴日止已繳
      付87個月計3,059,790 元等語，惟查甲○○贈與丙○○購
      買系爭房地之資金，如上訴人所述係分100 餘萬元之訂金
      ，及向銀行借貸之款，則在上訴人於83年8 月31日知悉以
      前即已有贈與意思及交付金錢完畢即贈與完成（銀行貸款
      亦早已取得而交付賣方充為價金），嗣後甲○○縱有按月
      清償銀行貸款本息計3,059,790 元，亦只是履行向銀行借
      貸之約定清償責任而已，不能認係甲○○嗣按月贈與丙○
      ○。從而上訴人提起本件撤銷之訴，已逾1 年之除斥期間
      。
六、綜上所述，上訴人依民法第244條第1項規定，訴請撤銷被上
    訴人間就購買前開房地所為資金105 萬元與代攤還貸款本息
    3,059,790元共計4,109,790元之贈與行為；暨求為命被上訴
    人丙○○應給付被上訴人甲○○4,109,790 元本息由上訴人
    代為受領為無理由，原審為上訴人敗訴之判決，理由雖未盡
    相同，但判決結果一致，仍應予維持。上訴意旨求予廢棄為
    無理由，應予駁回。
七、兩造其餘攻擊防禦方法及上訴人於準備程序終結後主張調查
    之證據，均不足以影響判決之結果，無予調查或審酌之必要
    ，附予明。
據上論結，本件上訴為無理由，依民事訴訟法第449條第2項、第
78條，判決如主文。
中　　華　　民　　國　　94　　年　　6 　　月　　1 　　日
                            民事第六庭
                                審判長法官  許明進
                                法      官  謝肅珍
                                法      官  張明振
以上正本證明與原本無異
如對本判決上訴，須於判決送達後20日內向本院提出上訴狀，其
未表明上訴理由者，應於上訴後20日內向本院提出上訴理由書（
均須按他造當事人之人數附繕本）。上訴時應提出委任律師或具
有律師資格之人之委任狀，並依附註條文規定辦理。
中　　華　　民　　國　　94　　年　　6 　　月　　3 　　日
                                書　記　官  彭筱瑗
附註：
民事訴訟法第466條之1 ：
對於第二審判決上訴，上訴人應委任律師為訴訟代理人，但上訴
人或其法定代理人具有律師資格者，不在此限。
上訴人之配偶、三親等內之血親、二親等內之姻親，或上訴人為
法人、中央或地方機關時，其所屬專任人員具有律師資格並經法
院認為適當者，亦得為第三審訴訟代理人。第1 項但書及第2 項
情形，應於提起上訴或委任時釋明之。
                                                     HK
